臺灣新北地方法院民事判決
111年度重家繼訴字第25號
原      告  廖廣梅  

訴訟代理人  謝尚恩  

複代理人    周信亨律師
被      告  廖愛梅  


            廖玉梅  


            廖錦梅  

            廖家宜  

            廖婉真  

共      同
訴訟代理人  白德孚律師
被      告  廖信華  

訴訟代理人  林兆嘉  
上列當事人間請求分割遺產事件，本院於111年7月6日言詞辯論
終結，判決如下：
    主      文
一、被繼承人林蓮芬、廖漢超如附表一所示之遺產應予分割，分
    割方法如附表一本院裁判分割方法欄所載。
二、訴訟費用由兩造依附表二所示應繼分比例負擔。
    事實及理由
一、原告主張：
 (一)被繼承人林蓮芬於民國103年8月7日死亡，繼承人為兩造即
     廖漢超、廖廣梅、廖愛梅、廖玉梅、廖錦梅、廖家宜（廖
     漢強之代位繼承人）、廖信華（廖漢秋之代位繼承人）、
     廖婉真（廖漢秋之代位繼承人），故依民法第1138條、第1
     144條規定，除廖信華、廖婉真之應繼分各為 1/14，其餘
     廖漢超、廖廣梅、廖愛梅、廖玉梅、廖錦梅、廖家宜之應
     繼分各為1/7。嗣廖漢超於107年5月3日死亡，繼承人廖廣
     梅、廖愛梅、廖玉梅、廖錦梅，應繼分各為1/4。是廖廣梅
     、廖愛梅、廖玉梅、廖錦梅、廖家宜、廖信華、廖婉真就
     林蓮芬、廖漢超所繼承遺產之應繼分如附表二所載。因兩
     造協談遺產分割事宜未能達成協議，且各該遺產並無依法
     或因使用目的而不能分割之情形，又兩造亦未定有不分割
     之協議，故原告自得依民法第1151條、第1164條之規定請
     求分割被繼承人林蓮芬、廖漢超如附表一所示之遺產。
 (二)原告原主張以變價方式分割遺產，嗣被告就附表編號1至4
     所示房地同意原告提出之補償金額，故原告同意被告廖愛
     梅、廖玉梅、廖錦梅、廖家宜、廖婉真主張之分割方式。
     並聲明：請准將被繼承人林蓮芬、廖漢超如附表一所示之
     遺產予以分割。
二、被告答辯：
 (一)被告廖愛梅、廖玉梅、廖錦梅、廖家宜、廖婉真部分：
   ⒈被告對於原告主張遺產範圍及兩造應繼分之比例沒有意見。
     另針對本件共有物之分割方法表示意見如下：
     ⑴附表一編號1至4所載遺產，請准予原物分割並依附表三比
       例分配予被告，被告就上開遺產仍欲維持分別共有關係
       。就原告不能按其應繼分比例受原物分配部分，被告願
       按原告提出之金額共計新臺幣（下同）7,098,800元補償
       予原告（分別由廖愛梅應補償原告1,419,760元，廖玉梅
       應補償原告1,419,760元，廖錦梅應補償原告1,419,760
       元，廖家宜應補償原告1,419,760元，廖信華應補償原告
       709,880元，廖婉真應補償原告709,880元。）。
     ⑵附表一編號5至6所載遺產，兩造仍欲維持共有關係，請依
       附表二應繼分比例分割為兩造分別共有。
   ⒉被告提出上開分割方法之理由如下：
     ⑴按附表一所示遺產原分別屬於廖棣傳、林蓮芬、廖漢超之
       遺產，兩造自以上被繼承人之遺產分別繼承而來，因此
       希望原物分配，再共同向地政機關辦理分別共有之登記
       ，縱使要轉讓亦希望以家族為優先。
     ⑵原告因債務問題，致其如附表一所示之遺產被債權人蔡尚
       岳聲請核發支付命令確定，經取得執行名義後，查封登
       記附表一所示遺產。因涉及公同共有之不動產，故被告
       始考慮適用上開分割公同共有物之方式，即引用民法第8
       24條第2項第1款但書規定，各共有人均受原物之分配顯
       有困難者，得將原物分配於部分共有人，以解決分割公
       同共有物其中有債務之共有人，及因債務而被查封登記
       之問題。且蔡尚岳對原告之債權為5,900,000元，就附表
       一編號1至4部分，被告依原告請求補償7,098,800元已足
       敷抵償，故就附表一編號5至6部分請求分割為兩造分別
       共有。
     ⑶被告需給付廖廣梅補償金，因廖廣梅受執行命令之拘束，
       被告應補償原告之金錢自應以第三人身份，解交執行法
       院，由民事執行處分配予廖廣梅之債權人，被告再聲請
       民事執行處塗銷查封登記。综上理由，被告多面向考量
       分割共有物之方法後，請求依上開分割方案分割自屬適
       法等語。
 (二)被告廖信華部分：對於原告主張之遺產範圍及應繼分沒有
     意見。同意被告廖愛梅、廖玉梅、廖錦梅、廖家宜、廖婉
     真主張之分割方式等語。
三、本院之判斷：
（一）原告主張被繼承人林蓮芬於103 年8 月7日死亡、被繼承
      人廖漢超於107年5月3日死亡，遺有如附表一所示之遺產
      ，繼承人為兩造，每人應繼分比例如附表二所示等情，有
      被繼承人之戶籍謄本、兩造之戶籍謄本、財政部北區國稅
      局遺產稅免稅證明書、新北市地籍異動索引、土地登記第
      一類謄本、建物登記第一類謄本在卷可稽，且為兩造所不
      爭執，前開事實堪信為真。
（二）按繼承人自繼承開始時，承受被繼承人財產上之一切權利
      ，繼承人有數人時，在分割遺產前，各繼承人對於遺產全
      部為公同共有，除有法律規定、契約另有訂定或遺囑禁止
      分割遺產者外，繼承人得隨時請求分割遺產，民法第1148
      條第1 項前段、民法第1151條、民法第1164條分別定有明
      文。被繼承人林蓮芬、廖漢超之遺產如附表一所示，兩造
      為被繼承人林蓮芬、廖漢超之全體繼承人已如上述，本件
      被繼承人林蓮芬、廖漢超之遺產既無不得分割之情形，而
      兩造就前開遺產不能以協議方式確立分割之法，也不存在
      不予分割遺產之約定，且被繼承人林蓮芬、廖漢超亦未以
      遺囑限定所留財產不能分割，原告訴請法院裁判分割，依
      上開法條規定，於法當屬有據。
（三）本院認為被繼承人林蓮芬、廖漢超所留附表一所示之遺產
      ，應以如附表一分割方法欄所示之方法為分割較為合宜：
　　⒈按在分割遺產前，各繼承人對於遺產全部為公同共有。而
      公同共有物分割之方法，除法律另有規定外，應依關於共
      有物分割之規定；又分割之方法不能協議決定者，法院得
      因任何共有人之請求，命為下列之分配：（一）以原物分
      配於各共有人；但各共有人均受原物之分配顯有困難者，
      得將原物分配於部分共有人。（二）原物分配顯有困難時
      ，得變賣共有物，以價金分配於各共有人；或以原物之一
      部分分配於各共有人，他部分變賣，以價金分配於各共有
      人，民法第830 條第2 項、第824 條第2 項分別定有明文
      。又裁判分割共有物訴訟，為形式之形成訴訟，其事件本
      質為非訟事件，故法院定共有物之分割方法，雖應斟酌當
      事人之聲明、共有物之性質、經濟效用及全體共有人之利
      益等公平決之，不受當事人聲明之拘束。且法院選擇遺產
      分割之方法，應具體斟酌公平原則、各繼承人之利害關係
      、遺產之性質及價格、利用價值、經濟效用、經濟原則及
      使用現狀、各繼承人之意願等相關因素，以為妥適之判決
      。復按分割共有物，究以原物分割或變價分配其價金，法
      院固有自由裁量之權，不受共有人主張之拘束，但仍應斟
      酌當事人之聲明，共有物之性質、價格、經濟效用及全體
      共有人利益等，公平裁量，以謀分割方法之公平適當。必
      於原物分配有困難者，始予變賣，以價金分配於各共有人
      ，且就原物分配時，如共有人中有不能按其應有部分受分
      配者，亦得以金錢補償之。尤其共有人就共有物在感情上
      或生活上有密不可分之依存關係，倘法院全然不顧遽命變
      價分割，則其所定之分割方法，是否適當，有無符合公平
      原則，即值推求（最高法院98年度台上字第2058號、103
      年度台上字第1539號判決意旨參照）。
　　⒉本院考量附表一編號1至4所示房地部分，原告原主張以變
      價方式分割，嗣與被告就補償金額達成如附表一分割方法
      欄所載之共識，並因此就附表編號5至6土地部分，達成依
      附表二應繼分比例分割為兩造分別共有之共識。而附表編
      號1至4房地原為原告、廖愛梅、廖玉梅、廖錦梅等人父親
      廖棣傳、母親林蓮芬之遺產，現仍有繼承人居住於附表編
      號3至4房屋內，故被告等人與附表編號1至4房地顯有感情
      上、生活上之依存關係，故本院考量當事人之聲明及意見
      、財產之性質，及其經濟效用與全體共有人之利益，爰定
      分割方式如附表一分割方法欄所示。
四、末查，因共有物分割、經界或其他性質上類似之事件涉訟，
    由敗訴當事人負擔訴訟費用顯失公平者，法院得酌量情形，
    命勝訴當事人負擔其一部。本件遺產既因兩造無法達成分割
    協議，原告始須提起訴訟，而分割遺產之訴，兩造在訴訟上
    之地位得互易，且兩造亦因本件遺產分割而均蒙其利，本院
    認為本案訴訟費用由兩造按如附表二所示應繼分比例負擔，
    始為公平。
五、結論：本件原告之訴有理由，故判決如主文。　　　
中　　華　　民　　國　　111 　年　　8 　　月　　1 　　日
                   家事法庭     法  官　周靖容
以上正本係照原本作成。
如對本判決上訴，須於判決送達後20日之不變期間內，向本院提
出上訴狀。
如委任律師提起上訴者，應一併繳納上訴審裁判費。
中　　華　　民　　國　　111 　年　　8 　　月　　1 　　日
                                書記官　鄭淑怡

※附表一：被繼承人林蓮芬、廖漢超之遺產

編號    遺產名稱                          權利範圍 本院裁判分割方法                   1.    新北市○○區○○段000000000地號土地 10分之3            由被告廖愛梅、廖玉梅、廖錦梅、廖家宜、廖信華、廖婉真補償原告如附表三應補償原告金額欄之金額後，由被告廖愛梅、廖玉梅、廖錦梅、廖家宜、廖信華、廖婉真依附表三所示之比例分割為分別共有。    2.            新北市○○區○○段000000000○號建物（門牌號碼：新北市○○區○○路000號25號1樓）                全部                                            3. 新北市○○區○○段000000000○號建物（門牌號碼：新北市○○區○○路000號25號2樓）        全部   4. 新北市○○區○○段000000000○號建物（門牌號碼：新北市○○區○○路000號25號5樓）        全部   5. 新北市○○區○○段000000000地號土地 8分之1 由兩造依附表二所示之應繼分比例分割為分別共有。   6.       新北市○○區○○段000000000地號土地                                168分之9         

※附表二：兩造之應繼分比例
 繼承人 應繼分  1. 廖廣梅  5/28  2. 廖愛梅  5/28  3. 廖玉梅  5/28  4. 廖錦梅  5/28 5. 廖家宜  1/7  6. 廖信華  1/14  7. 廖婉真  1/14 

※附表三：
 姓名 比例 應補償原告之金額(新臺幣)  1. 廖愛梅  6/28 1,419,760元  2. 廖玉梅  6/28 1,419,760元  3. 廖錦梅  6/28 1,419,760元 4. 廖家宜  5/28 1,419,760元  5. 廖信華  5/56 709,880元  6. 廖婉真  5/56 709,880元